【裁判字號】    97,訴,2177
【裁判日期】    990608
【裁判案由】    履行契約等
【裁判全文】
臺灣桃園地方法院民事判決              97年度訴字第2177號
原      告  謝金順
訴訟代理人  廖大鵬律師
被      告  詹武雄
訴訟代理人  何啟熏律師
複  代理人  吳東霖律師
上列當事人間履行契約事件，本院於民國99年5 月25日言詞辯論
終結，判決如下：
    主      文
被告應將坐落桃園縣八德市○○段七○一地號土地所有權應有部
分一萬分之九五二移轉登記與原告。
訴訟費用由被告負擔。
    事實及理由
一、按訴狀送達後，原告不得將原訴變更或追加他訴，但被告同
    意者，不在此限；被告於訴之變更或追加無異議，而為本案
    之言詞辯論者，視為同意變更或追加，民事訴訟法第255 條
    第1 項但書第1 款、第2 項定有明文。原告起訴時係聲明：
    「被告詹武雄應將其所有桃園縣八德市○○段701 地號土地
    分割出140 坪土地（正確位置容地政機關實測後補正）並移
    轉登記予原告」，嗣於民國98年2 月3 日言詞辯論期日將其
    聲明變更為：「先位訴之聲明：被告應將其所有桃園縣八德
    市○○段701 地號土地分割出140 坪（即462.812 平方公尺
    ）土地（正確位置容地政機關實測後補正）並移轉登記予原
    告；備位訴之聲明：被告應將其所有桃園縣八德市○○段70
    1 地號土地持分1 萬分之952 移轉登記予原告」，被告當庭
    無異議而為本案之言詞辯論（見本院卷第23頁），是原告所
    為訴之追加，合於前揭規定，應予准許（原告已於99年5 月
    25日撤回先位之訴，故本院僅就原告請求被告移轉應有部分
    為審理）。
二、原告主張：兩造為異父同母之兄弟，因祖產分配問題，於82
    年12月15日經桃園縣八德鄉（現為桃園縣八德市）調解委員
    會調解成立，約定被告應將其所有桃園縣八德市○○段719
    之1 地號（重測後為八德市○○段701 地號土地，下稱系爭
    土地）內抽出140 坪土地予原告。因系爭土地為耕地，而原
    告依上開調解筆錄可取得之土地面積僅有140 平方公尺，且
    不具備農業發展條例第16條第1 項但書之情形，故迄今無法
    辦理分割，被告應將系爭土地相當於面積140 坪之應有部分
    即1 萬分之95 2（計算式：140 坪××3.3058＝462.812 平
    方公尺，462. 8124,860 ＝0.0952）移轉登記予原告，爰
    依系爭調解筆錄之法律關係提起本訴等語。並聲明：被告應
    將坐落桃園縣八德市○○段701 地號土地應有部分1 萬分之
    952 移轉登記予原告。
三、被告則以：(一)系爭土地為特定農業區內之農牧用地，故兩造
    於調解時係就私有農地之移轉為約定，但原告當時並無自耕
    能力，故兩造就系爭土地為移轉之約定應屬無效，原告依無
    效之契約請求被告履行，自無理由。(二)農業發展條例於92年
    修正後，雖已放寬耕地分割之規定，惟依該條例第16條第1
    項規定，如無但書所規定之情形者，分割後之面積不得少於
    0.25公頃（即約756 坪），因系爭土地並無農業發展條例第
    16條第1 項但書所規定之情形，故無法分割出140 坪之土地
    予原告，而兩造於調解時係達成抽出系爭土地中之140 坪予
    原告，並於得分割時應會同辦理移轉登記之合意，但被告未
    同意讓原告成為共有人之一，故原告依系爭調解筆錄請求登
    記成為共有人之一，即無依據。況系爭調解筆錄之內容因違
    反強制規定而無效，故鈞院始未予以核定，原告依無效之約
    定訴請為共有之移轉登記，並無理由等語置辯。並聲明：原
    告之訴駁回。
四、原告主張兩造於82年12月15日在桃園縣八德鄉調解委員會達
    成調解，約定被告應將其所有之系爭土地抽出140 坪予原告
    ，因系爭土地為耕地，而原告依上開調解筆錄可取得之土地
    面積僅有140 平方公尺，且不具備農業發展條例第16條第1
    項但書之情形，故迄今無法辦理分割等情，業據原告提出桃
    園縣八德鄉調解委員會調解筆錄及土地登記第二類謄本等影
    本各1 件為證，並為被告所不爭執，原告此部分之主張，堪
    信為真實。
五、原告另主張被告應依系爭調解筆錄將系爭土地應有部分1 萬
    分之952 移轉登記與原告，惟為被告所否認，並以前揭情詞
    置辯。是本件應審究者為：(一)系爭調解筆錄是否因違反強制
    規定而無效？(二)原告能否請求被告移轉系爭土地所有權應有
    部分1萬分之952？茲論述如下：
  (一)系爭調解筆錄是否因違反強制規定而無效？
    1.按依鄉鎮市調解條例規定由各該鄉鎮市公所調解委員會調
      解成立所作成之調解書，係屬雙方當事人以終止爭執為目
      的而互相讓步所為之合意。縱該調解書因未經法院核定，
      不生鄉鎮市調解條例第24條第2 項規定之與民事確定判決
      有同一之效力，仍應認為具有私法上和解契約之效力。經
      查，系爭調解筆錄係兩造所合意簽訂，此為被告所不爭執
      ，依上開說明，系爭調解筆錄雖未經法院核定，仍無礙於
      其成立私法上和解契約之效力，被告以系爭調解筆錄未經
      法院核定而否定其效力，尚非可採。
    2.再按「以不能之給付為契約標的者，其契約為無效。但其
      不能情形可以除去，而當事人訂約時並預期於不能之情形
      除去後為給付者，其契約仍為有效。」，民法第246 條第
      1 項定有明文。本件和解契約成立時，系爭土地固因屬耕
      地而不能移轉為共有，且承受人以能自耕者為限，然系爭
      調解筆錄第2 條已約定：「本案係耕地，俟政府法令修改
      可分割移轉登記時，應即會同辦理，不得拖延，兩造無異
      議。」，有系爭筆調解筆錄在卷可佐，可見兩造於締約時
      已預期俟不能之情形除去後，再為分割移轉登記，符合民
      事訴訟法第246 條第1 項但書之要件，是兩造所成立之和
      解契約於法仍屬有效。
  (二)原告能否請求被告移轉系爭土地所有權應有部分1 萬分之95
    2 ？
    1.按修正前之土地法第30條第1 項前段：「私有農地所有權
      之移轉，其承受人以能自耕者為限，並不得移轉為共有」
      ，及農業發展條例第30條前段：「每宗耕地，不得分割移
      轉為共有」之規定，均已於89年1 月26日修正刪除。再按
      單獨所有土地之特定部分買受人，除出賣人有不能將該部
      分分割後移轉登記與買受人之情形外，不得請求出賣人移
      轉登記該部分計算之土地應有部分，而與原土地共有人共
      有該土地（最高法院75年台上字第404 號判例參照）。換
      言之，若義務人有不能將該約定移轉之特定部分土地分割
      後移轉登記與權利人之情形，則該權利人即得請求義務人
      移轉登記該部分計算之土地應有部分，而與原土地共有人
      共有該土地。
    2.查系爭土地地目為田，為農業發展條例所指之耕地，雖上
      開農地承受人之身分限制及不得移轉為共用等規定均經刪
      除，然農業發展條例第16條規定：「每宗耕地分割後每人
      所有面積未達○．二五公頃者，不得分割。但有下列情形
      之一者，不在此限：一、因購置毗鄰耕地而與其耕地合併
      者，得為分割合併；同一所有權人之二宗以上毗鄰耕地，
      土地宗數未增加者，得為分割合併。二、部分依法變更為
      非耕地使用者，其依法變更部分及共有分管之未變更部分
      ，得為分割。三、本條例中華民國八十九年一月四日修正
      施行後所繼承之耕地，得分割為單獨所有。四、本條例中
      華民國八十九年一月四日修正施行前之共有耕地，得分割
      為單獨所有。五、耕地三七五租約，租佃雙方協議以分割
      方式終止租約者，得分割為租佃雙方單獨所有。六、非農
      地重劃地區，變更為農水路使用者。七、其他因執行土地
      政策、農業政策或配合國家重大建設之需要，經中央目的
      事業主管機關專案核准者，得為分割。」，而本件原告依
      系爭和解契約所取得之土地面積僅有463 平方公尺（計算
      式：140 坪×3.30579 ＝462.8106，小數點以下四捨五入
      ），未達農業發展條例規定得分割之最小面積，故被告無
      法將約定之140 坪土地分割後移轉登記予原告，依上開說
      明，原告自得請求被告移轉登記以140 坪計算之土地應有
      部分1 萬分之952 （系爭土地面積為4,860 平方公尺，計
      算式：463 ÷4,860 ＝0.0952），而與被告共有系爭土地
      。
六、綜上所述，原告依系爭和解契約（即調解筆錄）訴請被告將
    系爭土地相當於140 坪之應有部分1 萬分之952 移轉登記予
    原告，為有理由，應予准許。
七、據上論結，本件原告之訴為有理由，依民事訴訟法第78條，
    判決如主文。
中    華    民    國    99    年    6     月    8     日
                  民事第二庭    法  官  劉佩宜
以上正本係照原本作成
如對本判決上訴，須於判決送達後20日內向本院提出上訴狀。
中    華    民    國    99    年    6     月    9     日
                                書記官  賴柏仲

司法院資訊處製作；財團法人民間司法改革基金會備份。
